【裁判字號】    97,再易,2
【裁判日期】    971222
【裁判案由】    返還押租金
【裁判全文】
臺灣雲林地方法院民事判決               97年度再易字第2號
再審原告    乙○○
訴訟代理人  丙○○
再審被告    甲○○○○○○○○.
上列當事人間請求返還押租金事件，再審原告對於中華民國96年
12月31日本院95年度簡上字第41號確定判決提起再審之訴，本院
判決如下：
    主  文
再審之訴駁回。
再審訴訟費用新台幣二千九百八十五元由再審原告負擔。
    理  由
一、再審意旨略以：
（一）本院95年度簡上字第41號判決理由（以下簡稱判決理由）
      : 「…至於土地上之廠房則為上訴人所建，故在土地租約
      終止時，只有返還土地之問題，沒有返還廠房或所謂將房
      屋回復原狀之問題。至於上訴人是否應將廠房清理乾淨而
      為交付，租約並無約定，甚且租約第十七條係約定留置物
      品「作廢物論，任憑甲方處理」。再者，上訴人交還土地
      時，地上有堪用之廠房，可再出租予他人，應認對被上訴
      人有利，縱使廠房有些髒亂，只要稍加清理即可，較諸可
      再出租多年的廠房所帶來的價值，已屬無關宏旨…。」等
      語。然依民法第455 條規定，承租人於租賃關係終止後，
      應返還租賃物；租賃物有生產力者，並應保持其生產狀態
      ，返還出租人。現在本件租賃關係消滅時，按前述規定，
      承租人應返還租賃物，即本件的基地，惟再審被告於租賃
      關係消滅時，所返還的基地，在廠房挖了一個大洞，在大
      洞中留有廢棄物，且廠房其他空地亦凌亂不堪，豈為判決
      理由所言「縱使廠房有些髒亂，只要稍加整理即可」而已
      ，再審被告（再審訴狀誤繕為「再審原告」）所為堆置廢
      物及任其髒亂之行為，已降低租賃物原有的價值，再審原
      告僅要求恢復其原有價值，其判決理由竟稱當事人間租約
      未規定，卻未審查上開民法第455 條規定，不僅適用法律
      顯有錯誤，亦違背一般人之經驗法則。
（二）判決理由: 「依原租約約定，上訴人所建廠房需俟十年租
      期屆滿後，始將所有權移轉與被上訴人。但本件因在承租
      未滿三年之時，兩造即因水電費負擔問題發生糾紛，被上
      訴人並斷絕水電供應，致上訴人無法營業，拖至91年3 月
      底上訴人交付被上訴人繳納租金之支票全部到期（剛好滿
      三年）始遷離，因上訴人只使用三年就提早將廠房交給被
      上訴人，被上訴人並將廠房出租給他人，應認被上訴人獲
      有折舊三年與折舊十年之廠房價差之利益。」等語。然按
      本件係由再審原告出租基地與再審被告，由再審被告興建
      廠房，其廠房所有權係屬再審被告，之所以租約約定再審
      被告於十年租期屆滿後，始將所有權移轉與再審原告，係
      考量租賃關係倘不續約，該廠房有所有權爭議之虞，故有
      此約定。且廠房之成本已在訂約時已經考量，並在租期與
      租金中體現。現租賃關係消滅，其判決理由竟直接認定再
      審原告獲有折舊三年與折舊十年之廠房價差之利益，未考
      慮租賃關係消滅係可歸責誰之事由、租期長短及租金多寡
      等原因，逕認為廠房之存在係為有益費用，由再審原告去
      承受其價差之利益，未審究租賃關係消滅時，該廠房已遭
      堆置廢棄物及任其凌亂等因素，一昧要求再審原告承受其
      價差之利益，似有使再審原告強迫中獎之嫌，其判決理由
      之論斷已違背一般人之論理及經驗法則。
（三）判決理由: 「…土地租約既因雙方合意而終止，此後被上
      訴人以何種條件（包括租金額高低）將廠房出租給他人，
      甚至閒置，概與上訴人無關，不能因租金額較原租額為低
      就向上訴人請求賠償，正如租金額較原租額為高時，不必
      將多出的差額給付上訴人一樣…。」等語。然本件判決理
      由既認為係合意終止，雖判決理僅以附帶說明帶過，但是
      ，終止亦屬租賃關係消滅，再審被告亦應返還保持生產力
      的租賃物，今判決理由僅以合意終止，即認為今後再審原
      告再出租時，就與再審被告無關，未去審查終止是否有可
      歸責之事由、租賃物之返還有無合乎法律規定，直接導出
      合意終止，概與再審被告無關之結論，似嫌武斷，從而已
      違背論理法則。
（四）綜上，原判決有上開適用法規顯有錯誤之事由，爰依民事
      訴訟法第496 條第1 項第1 款規定，提起本件再審之訴，
      請求判決: (1)原判決關於命被告（即再審原告）連帶給付
      原告（即再審被告）新台幣180,023 元，並自民國95年4
      月12日起至清償日止，按年息5%計算之利息，及第一、二
      審訴訟費用由被告（即再審原告）負擔部份均廢棄; (2)上
      開廢棄部分，再審被告之訴及假執行之聲請均駁回; (3)再
      審及前審訴訟費用由再審被告負擔等語。
二、按再審之訴顯無再審理由者，得不經言詞辯論，以判決駁回
    之，民事訴訟法第502 條第2 項定有明文。次按，民事訴訟
    法第496 條第1 項第1 款所謂適用法規顯有錯誤，係指確定
    判決所適用之法規顯然不合於法律規定，或與現尚有效之判
    例、解釋顯然違反者而言，不包括認定事實錯誤、取捨證據
    失當、判決不備理由及在學說上諸說併存致發生法律上見解
    歧異等情形在內。最高法院90年度台再字第27號判決要旨足
    資參照。
三、經查，本件再審理由(一)指摘原確定判決就再審被告返還之系
    爭廠房基地，挖了一個大洞，並留有廢棄物，未適用民法第
    455 條規定，為判決違背法令等語。然查: (1)上開所指再審
    被告在系爭標的廠房挖洞乙節，係兩造於原審未提出之攻擊
    、防禦方法，業經再審原告到庭陳述明確，並有原審卷宗可
    按，為既判力所及之範圍，尚難再據為主張; (2)至於廠房髒
    亂部分，只要予以清理即可，並不影響廠房之生產力，尚難
    認為原確定判決於上揭情形未適用民法第455 條規定，即有
    違背法令之情事。至於再審理由(二)、(三)部分，則純係關於原
    確定判決如何認定事實不當之指摘，依上開最高法院裁判意
    旨，本件尚難認為有民事訴訟法第496 條第1 項第1 款適用
    法規顯有錯誤之再審事由。再審原告以原確定判決有適用法
    規顯有錯誤之情形，提起本件再審之訴，顯無再審理由，爰
    不經言詞辯論，以判決駁回。
五、據上論結，本件再審之訴，顯無再審理由，依民事訴訟法第
    502 條第2 項、第78條，判決如主文。
中    華    民    國    97    年    12    月    22    日
                  民事第二庭  審判長法  官  黃一馨
                                    法  官  陳秋如
                                    法  官  楊欣怡
以上正本係照原本作成
本判決不得上訴
中    華    民    國    97    年    12    月    22    日
                                    書記官  楊麗雪


司法院資訊處製作；財團法人民間司法改革基金會備份。
